臺灣雲林地方法院民事判決　九十年度訴字第八三五號
　　原　　　告　　乙○○○
　　　　　　　　　丙○○
　　被　　　告　　甲○○
右當事人間侵權行為附帶請求損害賠償事件，經本院刑事庭裁定（九十年附民字第二
九號）移送前來，本院判決如左：
    主    文
被告應將坐落雲林縣斗南鎮○○段三八一建號建物以斗南地政事務所南地登普字第○
○○七三八號收件，民國八十七年二月十日設定登記之抵押權登記予以塗銷。
訴訟費用由被告負擔。
    事    實
甲、原告方面：
  一、聲明：如主文所示。
  二、陳述：
    （一）緣訴外人蔡進榮在原告之被繼承人蔡鑫湖住院期間，為謀取不法之利益，
    　　　於民國（下同）八十七年二月九日與被告甲○○共謀偽造蔡鑫湖向甲○○
    　　　借款新台幣（下同）五百萬元之借據，並以蔡鑫湖所有之門牌號碼雲林縣
    　　　斗南鎮○○里○○○街三號，建號三八一之房屋乙棟，虛偽設定五百萬元
    　　　之抵押權予被告甲○○，使雲林縣斗南地政事務所承辦人員將上開不實事
    　　　項登載於職務上所掌之文書，足生損害於原告及訴外人蔡淑珍等。
    （二）關於公同共有物之處分及其他權利之行使，除其公同共有關係所由規定之
          法律或契約另有規定外，固應得公同共有人全體之同意。惟在實例上，公
          同共有物被一部分公同共有人為物權之處分，事實上無法得該為處分行為
          之公同共有人之同意，以請求救濟，此時亦得由處分行為人以外之公同共
  　　　　有人之全體之同意行使公同共有物之權利。本件設定登記訟爭抵押權之建
　　　　　物，固為原告與訴外人蔡淑珍等八人公同共有，但查，系爭抵押權係由公
　　　　　同共有人之一即訴外人蔡進榮與其好友即被告共謀虛偽所設定，因此，訴
　　　　　外人蔡進榮自無可能同意原告對於被告提起本件訴訟，惟依首揭之說明，
　　　　　原告可不經訴外人蔡進榮之同意提起本件訴訟，理之甚明。又原告提起本
　　　　　件訴訟，已得其他公同共有人蔡淑珍、蔡振發、蔡春梅、蔡春櫻、蔡淑貞
　　　　　之同意，有同意書可證。
    （三）抵押權係從權利，性質上從屬於所擔保之債權而存在，苟抵押權所擔保之
          債權已確定其不存在，則抵押權即失所附麗，抵押物所有人自得訴請塗銷
　　　　　。本件系爭抵押權所擔保之債權，被告前據之向原告乙○○○及訴外人蔡
　　　　　淑珍、蔡振發訴請給付，業經判決駁回確定在案。準此，系爭抵押權所擔
　　　　　保之債權既經判決確定其不存在，則系爭抵押權自即失所附麗，原告自得
　　　　　依民法第一百七十九條、第一百八十四條及第七百六十七條之規定，為本
　　　　　件之請求。
    （四）確定判決之既判力，固以訴訟標的經表現於主文判斷之事項為限，判決理
          由，並無既判力。但法院於判決理由中，就訴訟標的以外當事人主張之重
          要爭點，本於當事人辯論之結果，已為判斷時，其對此重要爭點所為之判
          斷，除有顯然違背法令之情形，或當事人已提出新訴訟資料，足以推翻原
          判斷之情形外，應解為在同一當事人就該重要爭點所提起之訴訟中，法院
          及當事人就該已經法院判斷之重要爭點法律關係，皆不得任作相反之判斷
          或主張，始符民事訴訟上之誠信原則。本件系爭抵押權所擔保之債權，被
          告前據之向原告乙○○○及訴外人蔡淑珍、蔡振發起訴請求給付借款，被
          告所為請求業經判決駁回確定在案。該確定判決除認定被告與原告之被繼
          承人蔡鑫湖間並無系爭抵押權所擔保之五百萬元借貸關係存在而駁回被告
          之請求外，同時就訟爭抵押權是否虛偽設定乙節之重要爭點，亦本於當事
          人辯論之結果，於判決理由中判斷「訟爭抵押權係該抵押物公同共有人之
          一即訴外人蔡進榮與被告基於共同之犯意聯絡共謀虛偽所設定」。職是於
          本件鈞院及被告就上開已經法院判斷之「重要爭點」法律關係皆不得任作
          相反之判斷或主張，理之甚明。
  三、證據：提出建物登記謄本、本院八十七年度訴字第五一五號民事判決書、台灣
　　　　　　高等法院台南分院八十八年度上字第三三六號民事判決書、最高法院九
　　　　　　十一年度台上字第一五四○號民事裁定、蔡淑貞等五人同意書為證。
乙、被告方面：
  一、聲明：原告之訴駁回。
  二、陳述：
    （一）被告及訴外人蔡進榮二人就蔡鑫湖向被告借款緣由及設定抵押權情形之陳
          述均屬相符。證人王彩鑾亦證述：蔡鑫湖向農會借五百萬元，起初有付利
          息，後來付不出利息，住院期間甲○○來探病，允借五百萬元予蔡鑫湖，
          為期六個月，無息，但要辦理抵押權設定，蔡進榮辦理該事，去向蔡江小
          桃拿印鑑，後來有二個戶政人員至醫院問蔡鑫湖印鑑不符要變更，蔡鑫湖
          說好，通知蔡進榮下午去領取印鑑證明等語。另證人即代書楊國明證稱：
          蔡鑫湖之土地設定抵押權與甲○○，是蔡進榮拿證件來委託我辦理，設定
          五百萬元，無息，借據上除簽名、印鑑、指印外，均是我填寫後交由蔡進
          榮帶回等語。可證蔡鑫湖確有向被告借款五百萬元無訛。
    （二）被告允借蔡鑫湖五百萬元，雖被告自有資金不足，惟嗣後被告向黃淑秋、
          鄭玉燕、黃淑貞等三人轉借，此據前述三人於刑事偵審中供述甚詳，並有
          蔡鑫湖於斗南鎮農會之放款分戶帳卡、放款收入傳票、匯入匯款交易明細
          表及鄭玉燕等人所立同意書等影本可資佐證。
  三、證據：提出本院八十七年度訴字第五一五號民事判決書為證。
丙、本院依職權調閱台灣雲林地方法院檢察署八十七年度偵字第五八七一號、八十八
    年度偵續字第二五號偽造文書偵查卷宗、本院八十九年度訴字第六五號偽造文書
    刑事卷宗、本院八十七年度訴字第五一五號給付借款民事卷宗、台灣高等法院台
    南分院八十八年度上字第三三六號給付借款民事卷宗（以上均影本）。
    理    由
一、按關於公同共有物之處分及其他權利之行使，除其公同共有關係所由規定之法律
　　或契約另有規定外，固應得公同共有人全體之同意（民法第八百二十八條第二項
　　）。惟在實例上，公同共有人僅存二人，一人所在不明，無法取得其同意，則其
　　餘一人得就公同共有物之全部行使其權利（參照司法院院字第一四二五號解釋）
　　，或公同共有物被一部分公同共有人為移轉物權之處分，事實上無法得該為處分
　　行為之公同共有人之同意，以請求救濟，此時亦得由處分行為人（包括同意處分
　　人）以外之公同共有人全體之同意行使公同共有物之權利，最高法院三十二年上
　　字第一一五號、三十七年上字第六九三九號判例可資參照。本件原告起訴已得共
　　有人蔡淑珍、蔡振發、蔡春梅、蔡春櫻、蔡淑貞之同意，有同意書一紙在卷可稽
　　。另一共有人蔡進榮為原告主張與被告共同虛偽設定系爭抵押權之人，其自不可
　　能同意原告提起本件訴訟，參酌前揭說明，此時得其餘共同共有人之同意即得行
　　使公同共有物之權利，合先敘明。
二、本件原告起訴主張：訴外人蔡進榮在原告之被繼承人蔡鑫湖住院期間，為謀取不
    法之利益，於八十七年二月九日與被告共謀偽造蔡鑫湖向被告借款五百萬元之借
    據，並以蔡鑫湖所有之門牌號碼雲林縣斗南鎮○○里○○○街三號，建號三八一
    之房屋乙棟，虛偽設定五百萬元之抵押權予被告，使雲林縣斗南地政事務所承辦
    人員將上開不實事項登載於職務上所掌之文書，足生損害於原告及訴外人蔡淑珍
    等，爰依民法第一百七十九條、第一百八十四條及第七百六十七條之規定，請求
    法院擇一訴訟標的判決如主文所示。被告則以：蔡鑫湖向被告借貸系爭五百萬元
    等情，迭經證人王彩鑾證述明確。雖被告自有資金不足，惟嗣後被告向黃淑秋、
　　鄭玉燕、黃淑貞等三人轉借，此據前述三人於刑事偵審中供述甚詳，並有蔡鑫湖
　　於斗南鎮農會之放款分戶帳卡、放款收入傳票、匯入匯款交易明細表及鄭玉燕等
　　人所立同意書等影本可資佐證等語，資為抗辯。
三、原告主張其等為蔡鑫湖之繼承人，並為坐落雲林縣斗南鎮○○段三八一建號建物
    之公同共有人，前開建物於八十七年二月十日登記設定權利價值五百萬元之抵押
    權與被告等情，業據其提出建物登記謄本為證，復為被告所不爭執，自屬真實。
    本件兩造爭點厥為系爭抵押權所擔保之五百萬元借款是否真實？又該抵押權設定
    是否為虛偽之登記？
四、經查：
    （一）被告抗辯蔡鑫湖於八十七年二月間，以設定擔保金額五百萬元之抵押權為
          擔保之方式，向其借款五百萬元，其乃依約分別於同年二月七日、九日、
          十一日、十二日及十六日，先後匯款三十萬、八十萬、一百二十萬、九十
          五萬及一百七十六萬一千七百一十元至蔡鑫湖於雲林縣斗南鎮農會所設帳
          號等語，固有台灣高等法院台南分院八十八年度上字第三三六號卷宗所附
          之斗南鎮農會放款分戶帳卡暨收入傳票為憑（卷一第五四頁以下）。然其
          中八十七年二月七日、九日及十六日匯款部分，係由高雄銀行後勁分行匯
          入之款項，其匯款人為蔡鑫湖之繼承人即訴外人蔡進榮分別以現金（即二
          月七日、九日部分）或由蔡進榮在高雄銀行後勁分行所設之第00000
          0000000帳戶轉出（即二月十六日部分）所匯；另二月十一日部分
          ，其匯款人亦係蔡進榮，至款項則由訴外人即蔡進榮岳母黃鄭玉燕在高雄
          市農會所設之第二八一二一號帳戶內提出並轉匯；至二月十二日部分，其
          匯款人則仍載明為蔡進榮及其妻姊即訴外人黃淑貞，至款項則由訴外黃淑
          貞在臺灣土地銀行新竹分行所設之第000000000000及000
          000000000號帳戶內，分別提出五十五萬三千元及三十九萬七千
          元並轉匯，此有台灣高等法院台南分院八十八年度上字第三三六號卷宗所
          附之斗南鎮農會八十八年十月五日斗南農信字第二二九號函及內附之放款
          分戶帳卡影本各一份、高雄銀行後勁分行八十九年二月八日高銀勁存字第
          二三號函一紙及檢附之代收入傳票影本共三張、存款取款條影本一張、高
          雄市農會八十九年一月三十一日高市農信（後）字第○一五二號函及內付
          之代收入傳票、存款取款條影本各一紙、臺灣土地銀行新竹分行八十九年
          一月二十八日新存字第八九○○○五六號函及內付之存款取款條、電匯申
          請書影本共三張可憑（卷一第一三九至一四二、一四五至一四六、一四九
          及一五四頁）。按依一般消費借貸之習慣，借與人為確保其債權之成立、
          生效與受償，衡情除要求借款人提供抵押權為受償之擔保外，當以從自己
          或至親在金融機構之帳號轉匯款項予借款人，以求確保其債權，且此亦為
          社會上一般稍具常識者所皆知；惟本件之匯款人卻為借款人之兒子即蔡進
          榮，且其中部分借款竟係由蔡進榮岳母黃鄭玉燕或其其妻姊黃淑貞之帳戶
          內轉匯，顯與事理有違；另被告既主張蔡鑫湖向其借款五百萬元，惟其竟
          先後轉帳達五百零一萬一千七百一十元款項入蔡鑫湖之前揭帳號，亦與常
          情有違。是上開金錢轉帳之事實尚不足採為有利於被告事實之認定。
    （二）被告固又提出八十七年二月九日蔡鑫湖名義之「款項借用證」為證（見本
          院八十七年度訴字第五一五號卷第三二頁），主張蔡鑫湖有於八十七年二
          月間向其借款五百萬元，並出具該款項借用證，且證人即蔡鑫湖之子蔡進
          榮及蔡鑫湖之同居人王彩鸞於本院八十九年度訴字第六五號偽造文書等案
          件偵審時，亦附和其說。惟前揭款項借用證上蔡鑫湖之簽名署押一枚，經
          本院八十九年度訴字第六五號偽造文書等案件時，將系爭款項借用證、蔡
          鑫湖親筆簽名之印鑑登記申請書及借款授信約定書原本，送請內政部警政
          署刑事警察局鑑定結果，認定：「款項借用證上蔡鑫湖簽名筆跡與上開文
          件蔡鑫湖簽名筆跡不相符」等情，有該單位鑑驗通知書一份附於該刑事卷
          可參（見該卷二第一二三頁），再者，蔡鑫湖自八十七年一月二十六日起
          ，在「華濟醫院」之住院期間，其意識狀態已屬不清且呈嗜睡狀態之事實
          ，亦經本院刑事庭審理前揭偽造文書等案件時，以「華濟醫院函文地檢署
          內容指出：蔡鑫湖住院當時意識呈現虛弱嗜睡狀態，但可以講話之情，有
          上開醫院函文在卷可詳（見偵查卷宗第一一九頁）。證人蔡勝興即蔡鑫湖
          在華濟醫院之主治醫師到庭證稱：蔡鑫湖轉院來時人體很虛弱，有插胃管
          ，意識清楚，到二月下旬人精神就不是很清楚；蔡鑫湖沒辦法自己行動，
          須人攙扶或坐輪椅，大部分的時間都躺在病床上各等語。惟華濟醫院提供
          之上開卷附病歷影本，自八十七年一月二十六日起，即在首行記載「ＣＯ
          ＮＦＵＳＥＤＣＯＮＳＣＩＯＵＳ」（中譯文「意識混亂」），一月二十
          七日、二月四日、二月七日、二月二十二日、二月二十六日、二月二十八
          日均有相同記載；經刑事院詢以證人蔡勝興何以如此，證人蔡勝興即證稱
          ：ＣＯＮＦＵＳＥＤＣＯＮＳＣＩＯＵＳ」表示講話有時會錯誤，神智不
          算清楚；是指在外觀看起來與平常人一樣，但經醫師檢查就會發現意識不
          清楚，一直到蔡鑫湖過世前都未昏迷，因為他不是腦部問題，這就是為什
          麼我們護理人員都記載清醒的原因，二月五日、六日雖無記載他的精神狀
          況，但依病歷整體記載推斷，他還是「ＣＯＮＦＵＳＥＤＣＯＮＳＣＩＯ
          ＵＳＤＲＯＷＳＹ（ＤＲＯＷＳＹ中譯文「嗜睡」）等語；從而證人蔡勝
          興所證蔡鑫湖住院當時意識清楚一事，乃依據昏迷指數十五分之護理紀錄
          記載，並非根據醫師診察後記載之病歷，且證人蔡勝興已說明護理紀錄何
          以記載清醒之原因，本院自當以醫師診察後認定蔡鑫湖意識不清之證據為
          可採」等理由，認定屬實，有本院八十九年度訴字第六五號刑事判決書一
          份在卷可參。是以衡情蔡鑫湖實不可能在此意識情況下，猶有能力向被告
          表示欲借款五百萬元無息，並同意設定上開抵押權登記之理。
    （三）被告因與訴外人蔡進榮基於共同之犯意聯絡，於八十七年二月九日，推由
          蔡進榮委請不知情之楊國明代書辦理前揭抵押權設定事宜，並在雲林縣斗
          南鎮○○里○○街七三號楊國明住處，填載土地（建物）登記申請書、土
          地建築改良物抵押權設定契約書，復由楊國明蓋印蔡鑫湖之上開印鑑章於
          前揭二份文件上，而盜用蔡鑫湖印章，表示蔡鑫湖同意設定前揭東光二街
          三號房屋之抵押權予被告，復由不知情之楊國明於同日向雲林縣斗南地政
          事務所辦理抵押權設定登記，致使地政事務所之承辦人員，於同年二月十
          日將該不實之抵押權設定登記事項，登載於其職務上所掌之建築改良物登
          記簿之公文書上；復於八十七年二月九日抵押權設定登記申請後，楊國明
          遂填載「款項借用證」，載明蔡鑫湖向被告無息借款五百萬元之旨，及蔡
          鑫湖之住址、借款日期各欄後，將該「款項借用證」交給蔡進榮；嗣蔡進
          榮、被告為取得借款證明，即由不詳姓名年籍之成年人，在「款項借用證
          」上「借主」欄下方，偽寫蔡鑫湖簽名署押，並由蔡進榮盜用其持有之蔡
          鑫湖印章於該偽造蔡鑫湖簽名署押下方，表示蔡鑫湖向被告無息借用五百
          萬元之意，而偽造私文書；嗣經原告向臺灣雲林地方法院檢察署提出告訴
          ，而經該署檢察官依偽造文書等罪嫌予以起訴，並經本院以被告與蔡進榮
          共同連續行使偽造私文書，足以生損害於公眾及他人，判處被告有期徒刑
          壹年在案等情，有本院八十九年度訴字第六五號刑事判決書一份在卷可參
          。益證系爭借款債權及抵押權設定登記之不實。
    （四）為訴訟標的之法律關係，已於確定之終局判決中經裁判者，當事人之一造
          ，以確定判決結果為基礎，於新訴訟用作攻擊防禦方法，他造應受其既判
          力之拘束，不得以該確定判決言詞辯論終結前所提出，或得提出而未提出
          之其他攻擊防禦方法為與該確定判決意旨相反主張（最高法院四十二年台
          上字第一三○六號判例參照）。本件被告前依據消費借貸及繼承等法律關
          係請求原告應給付借款五百萬元及其法定遲延利息，而該給付借款訴訟，
          業因認定無系爭借款債權存在而駁回被告請求確定在案，此有台灣高等法
          院台南分院八十八年度上字第三三六號民事判決書、最高法院九　十一年
          度台上字第一五四○號民事裁定附卷為憑。揆諸前揭判例意旨，被告自不
          得再主張系爭借款債權之存在。
五、按抵押權係從權利，性質上從屬於所擔保之債權而存在，苟抵押權所擔保之債權
    已確定其不存在，則抵押權即失所附麗，抵押物所有人自得訴請塗銷。本件抵押
    權所擔保之五百萬元借款債權並不存在，業如如述，則原告本於民法第七百六十
    七條所有權妨礙除去請求權之規定，請求被告塗銷系爭抵押權登記，洵屬有據，
    應予准許。又原告依民法第七百六十七條規定請求塗銷抵押權登記，既經准許，
    則其另依民法第一百七十九條、第一百八十四條規定請求塗銷抵押權登記，自無
    再予審酌之必要，爰未予以審酌，併此敘明。
六、據上論結，本件原告之訴為有理由，依民事訴訟法第七十八條，判決如主文。
中　　　華　　　民　　　國　　九十一　　年　　　十一　　　月　　　五　　日
                                臺灣雲林地方法院民事第一庭
~B法　　　官　鍾貴堯
右正本證明與原本無異。
如不服本判決，應於本判決送達後二十日內向本院提出上訴狀。（須附繕本）
中　　　華　　　民　　　國　　九十一　　年　　　十一　　　月　　　五　　日
~B法院書記官　蔡春榮
